臺灣高雄地方法院民事判決　九十年度簡上字第四一三號
　　上　訴　人　甲○○
　　被上訴人　　乙○○
右當事人間請求損害賠償事件，上訴人對於中華民國九十年十月四日本院高雄簡易庭
九十年度雄簡字第一三○一號第一審簡易判決提起上訴，本院判決如左：
　　主　　　文
上訴駁回。
第二審訴訟費用由上訴人負擔。
    事實及理由
一、上訴人起訴主張：上訴人於民國八十九年七月四日與被上訴人訂立買賣契約，購
    買被上訴人所有坐落於高雄市○○區○○段一小段二八九地號土地（下稱系爭土
    地），面積一三六點二一平分公尺，約定總價金為新臺幣（下同）一千四百六十
    二萬六千二萬六千元，嗣上訴人辦理所有權移轉登記後，乃將系爭土地分割為同
    段二八九地號、二八九之一地號（面積各為一一三點二七平分公尺、二二點九四
    平方公尺。下分稱為系爭二八九地號土地、系爭二八九之一地號土地）等二筆土
    地。又上訴人購買系爭土地之目的係為建築房屋，惟上訴人辦理建造執照時，竟
    被高雄市政府工務局以『系爭土地旁之同段三○二地號土地（下稱系爭三○二地
    號土地）為畸零地，故相鄰之系爭二八九之一地號土地須保留合併使用之土地，
    始得建築』為由，駁回申請，致上訴人無法建築使用，上訴人不得已，遂同意於
    系爭二八九之一地號之土地，另割出一點二八平分公尺供作保留地，並以七萬七
    千四百四十元之價金，將之出賣予訴外人即系爭三○二地號土地所有權人許連助
    ，致上訴人分別受有價金損失六萬零十六元；及自八十九年八月十四日辦理土地
    所有權移轉登記之日起至九十年二月二十七日取得建造執照之日起，不能建築之
    價金利息損害計三十六萬五千六百五十元（以價金一千四百六十二萬六千元年息
    百分之五計算）。因被上訴人明知上開情事，竟故意不將該瑕疵告知上訴人，且
    依買賣契約第四條、第十二條後段之約定及被上訴人之意思表示，被上訴人均保
    證系爭土地可供建築使用，是被上訴人就系爭土地無法建築之瑕疵應負擔保責任
    ，為此爰依民法第三百六十條之規定，訴請被上訴人賠償損失。並於本院聲明：
    (一)原判決廢棄；(二)右廢棄部分，被上訴人應給付上訴人四十二萬五千六百六十六
    元及自起訴狀繕本送達翌日起至清償日止，按年息百分之五計算之法定遲延利息
    ；(三)第一、二審訴訟費用由被上訴人負擔等語。
二、被上訴人則辯稱如下，並於本院聲明：(一)上訴駁回；(二)第二審訴訟費用由被上訴
    人負擔。
　上訴人取得系爭土地後，逕於八十九年十二月十四日將之分割為系爭二八九地號
    、二八九之一地號二筆土地，造成分割後之系爭二八九之一地號土地成為畸零地
    ，必須做畸零地建築檢討使用，與被上訴人出賣當時之土地狀態並無關連。
  依兩造所簽立買賣契約書第四條之規定，被上訴人所保證者，應係系爭土地上並
    無前手來歷不明，或與前手有其他契約糾紛之情事存在，而非保證該土地在建築
    上不生糾紛得為通常效用之建築，又契約第十二條後段，係指土地代書人之責任
    ，而非被上訴人之責任。
  又系爭土地之地目登記為『田』，被上訴人為免上訴人誤解為不能建築使用，遂
    申請土地使用分區證明書供上訴人參考，表明土地為第五種住宅區，確可作為建
    築使用，至於上訴人買受土地係計劃如何建築、欲使用土地之一部或全部，本非
    被上訴人於出賣土地時所可能思考或保證之事項，蓋因被上訴人並非專業之土地
    代書或建築師，無法就如此專業之事項向上訴人保證，何況本件鄰地所存在之畸
    零地無法建築之問題，連上訴人委任之專業建築師皆不清楚，被上訴人豈可能比
    建築師專業，而於簽立契約時向上訴人保證。
  再者，上訴人買受系爭土地之目的既在建築，則對於上開土地建築時有無法令之
    限制，於買受前應已向土地專業人士查詢清楚，之後才可能決定向被上訴人購買
    ，是縱上開土地存有減少土地通常效用之瑕疵存在，該瑕疵亦屬上訴人於契約成
    立時所明知，又即令不知，亦屬因其自己之重大過失所致。
  另上開畸零地限制縱非上訴人所明知，惟上訴人依法負有從速檢查瑕疵之義務，
    本件被上訴人於八十九年八月十四日即將系爭土地過戶予上訴人，而上述畸零地
    限制，係依通常檢查程序即可發現之瑕疵，縱非可即知，則上訴人於接獲上開工
    務局九十年一月三日之函文時，既已知悉，應即通知被上訴人，卻怠於為之，依
    法應視為承認受領之物；況系爭三０二地號土地上現有建物存在，被上訴人依客
    觀之事實狀況，並無從得知系爭土地會存有相鄰土地為畸零地之建築限制。
三、查上訴人於八十九年七月四日與被上訴人訂立買賣契約，購買被上訴人所有之系
    爭土地，面積一三六點二一平分公尺，約定總價金為一千四百六十二萬六千二萬
    六千元（即每坪三十五萬五千元），嗣上訴人於八十九年八月十四日辦理所有權
    移轉登記後，另於同年十二月十四日將系爭土地分割為系爭二八九地號、二八九
    之一地號等二筆土地，面積各為一一三點二七平分公尺、二二點九四平方公尺。
    又上訴人欲辦理建造執照建築房屋時，高雄市政府工務局乃以『系爭二八九之一
    地號、三○二地號土地為畸零地，未依有關規定檢討』為由，駁回申請，嗣於九
    十年二月十四日，經該機關調處結果，上訴人遂同意於系爭二八九之一地號之土
    地，另割出一點二八平分公尺供作保留地，並將之移轉登記予訴外人即系爭三○
    二地號土地所有權人許連助，高雄市政府工務局始於九十年二月二十七日核發建
    造執照，之後，上訴人另於九十年四月二十三日簽立買賣契約，以七萬七千四百
    四十元之價金（即每坪二十萬元）將上開保留地出賣予許連助等情，業據上訴人
    提出買賣契約、建築執照、畸零地協調會議記錄、駁回建照申請函為證，並經本
    院依職權向高雄市政府工務局調取高市工建築字第一三六號建照執照案卷核閱
    屬實，復為被上訴人所不爭執，堪信為真實。至上訴人主張：被上訴人明知系爭
    土地無法建築，竟故意不將該瑕疵告知上訴人，且依買賣契約第四條、第十二條
    後段之約定及被上訴人之意思表示，被上訴人均保證系爭土地可供建築使用，是
    被上訴人應負瑕疵擔保責任，賠償上訴人之損害等語，則為被上訴人所否認，並
    以前揭情詞置辯。
四、關於物之瑕疵擔保責任：
  (一)按『物之出賣人對於買受人，應擔保其物依第三百七十三條之規定危險移轉於買
    受人時無滅失或減少其價值之瑕疵，亦無滅失或減少其通常效用或契約預定效用
    之瑕疵』、『出賣人並應擔保其物於危險移轉時，具有其所保證之品質』；又『
    買賣因物有瑕疵，而出賣人依民法第三百五十四條至三百五十八條之規定，應負
    擔保之責者，買受人得解除其契約或請求減少其價金。但依情形，解除契約顯失
    公平者，買受人僅得請求減少價金』；另『買賣之物，缺少出賣人所保證之品質
    者，買受人得不解除契約或請求減少價金，而請求不履行之損害賠償；出賣人故
    意不告知物之瑕疵者亦同』，民法第三百五十四條、第三百五十九條及第三百六
    十條分別定有明文。
  (二)綜上法條觀之，物之瑕疵擔保責任固不以故意、過失為要件，惟若買受人欲依民
    法第三百六十條之規定，請求出賣人負不履行之損害賠償，則須以出賣人故意不
    告知瑕疵、或出賣物欠缺出賣人保證之品質，始足當之。換言之，買受人得向出
    賣人請求不履行之損害賠償者，以買賣之物缺少出賣人所保證之品質、或出賣人
    故意不告知瑕疵為限，若出賣人就標的物之品質未有特別之保證、或無故意不告
    知瑕疵之事實時，縱買賣標的物有瑕疵，買受人亦僅得解除契約或請求減少價金
    ，而不得請求損害賠償。本件上訴人係依民法三百六十條之規定，請求被上訴人
    負損害賠償責任，是依前開說明，縱系爭土地有上訴人所指之瑕疵，若上訴人無
    法舉證證明『被上訴人故意不告知瑕疵』、『出賣物欠缺被上訴人保證之品質』
    之情事，則上訴人應受敗訴之判決。從而，本件茲應審究者為被上訴人是否有
    保證品質之意思表示；被上訴人是否故意不告知系爭土地無法建築。若無上開
    情事，則上訴人請求無理由，本院亦無庸就『系爭土地無法建築是否屬物之瑕疵
    』一事加以審酌，合先敘明。
五、被上訴人是否有保證品質之意思表示？
  (一)系爭土地買賣契約第四條固規定：『甲方（即被上訴人）聲明對本件買賣標的物
    均無上手（或原契）、來歷不明或其他糾紛等情事。如本件不動產於本買賣契約
    成立後有發生來歷不明或是產權、債務上等糾紛時甲方應無件放棄一件先訴抗辯
    權（包括軍人優待條例），並負刑事、民事全部責任及賠償，不得異議』。惟該
    條文係民法第三百四十九條、三百五十條關於『權利確係存在』、『權利無缺』
    等權利瑕疵擔保規定之具體明文，並非物之瑕疵擔保責任之約定，亦無被上訴人
    保證系爭土地品質之明示，是上訴人主張：依買賣契約第四條之規定，被上訴人
    已保證系爭土地之品質等語，應不可採。
  (二)又系爭土地買賣契約第十二條後段雖規定：『‧‧‧代書人除僅做證該不動產買
    賣契約成立事實之證明外，不負產權、債務、糾紛及日後該不動產如因受都市計
    劃致建物土地受損缺失之責任及其他一切法律上責任』。惟該條文係明定代書人
    之責任僅限於證明買賣契約成立之事實，並未涉及被上訴人保證系爭土地之品質
    ，尚難因此即認被上訴人有保證之意思表示，是上訴人主張：依買賣契約第十二
    條後段之規定，被上訴人已保證系爭土地之品質等語，亦不可採。
  (三)另被上訴人曾對上訴人表示：系爭土地尖端部分，可留作空地比例或建築廁所等
    語，固為兩造所不爭執之事實。惟所謂保證應係指出賣人有明示擔保之意思，若
    僅指規格、圖示及圖說者，尚未構成保證，因被上訴人係就系爭土地尖端部分如
    何建築、建築方式為何表示意見，而意見之表示或提出建議並不當然等同保證品
    質之意思表示，是在上訴人並未就『被上訴人當時已有有明示擔保之意思表示』
    等事實舉證以實其說下，縱系爭土地無法建築，亦僅屬系爭土地有『滅失或減少
    其價值之瑕疵』、『滅失或減少其通常效用或契約預定效用之瑕疵』，尚難認被
    上訴人已保證系爭土地之品質。是上訴人主張：被上訴人已明示系爭土地尖端部
    分，可留作空地比例或建築廁所，故應有保證系爭土地品質之意思表示等語，洵
    屬無據。
六、被上訴人是否明知系爭土地無法建築，而故意不告知該事實？
  (一)系爭土地是否無法建築，其原因為何？
    查系爭三○二地號土地為同段三○一地號土地建築時所留設之保留地，原保留之
    寬度（即面臨高雄市○○○路一九七巷之部分）為四公尺、深度七公尺，寬度足
    夠，惟系爭三○一地號、三○二地號土地於七十六年重測時自行指界，導致系爭
    三○二地號土地寬度不夠（僅為三公尺），故系爭二八九之一地號土地須保留一
    點二八平方公尺與系爭三○一地號土地合併，系爭三○二地號土地之寬度始達最
    小寬度三點五公尺之要求等情，有高雄市政府工務局九十年二月二十一日九十高
    市工務建字第四二九六號函附之會議記錄（含附圖）在卷可稽。準此，因系爭三
    ○二地號土地經重新指界後寬度不足而為畸零地，故依高雄市畸零地使用規則第
    九條之規定，其鄰近之土地，不論分割前之系爭土地、或分割後之系爭二八九之
    一地號土地，均須留出保留地，否則不准建築，顯見系爭土地或系爭二八九之一
    地號土地無法建築之原因，並非系爭土地或系爭二八九之一地號土地為畸零地，
    而係與之相鄰之系爭三○二地號土地為畸零地之故。況系爭土地分割為系爭二八
    九地號、系爭二八九之一地號等土地後，雖系爭二八九之一地號土地面積較小，
    土地形狀呈尖三角形，惟若無系爭三○二地號土地之存在，在系爭二八九地號、
    系爭二八九之一地號等土地均屬上訴人所有之情況下，該二筆土地本可合併建築
    使用，當無高雄市畸零地使用規則第九條之限制，亦徵系爭土地無法建築之原因
    應係鄰地即系爭三○二地號土地為畸零地，而與上訴人分割土地之行為無關。從
    而，證人即系爭土地之建築包商黃文明於原審證述：因系爭土地後面有一三角形
    之畸零地，以致於系爭土地無法建築房屋等語（詳原審卷第一百零二頁），應屬
    真實。
  (二)被上訴人是否知悉鄰地為畸零地，致系爭土地無法建築之事實？
    因系爭三○二地號土地為系爭三○一地號土地建築時之保留地，當時並非畸零地
    ，嗣因重新指界測量，造成系爭三○二地號土地最小寬度不足而為畸零地等情，
    業如前述。爰審酌上開變更為畸零地之事實，如非土地所有權人，旁人實難得知
    ，而依被上訴人於原審提出之現場照片所示（詳原審卷第一百十一頁），系爭三
    ○二地號土地上已有建物存在，依一般認知而言，如果係畸零地，如何能建築房
    屋，是被上訴人亦無從藉由空地無法建築之現狀而得知系爭三○二地號土地為畸
    零地之事實等情狀。並參以訂立買賣契約時，兩造僅就系爭土地之形狀表示意見
    ，並未論及其鄰近土地之形狀；且證人即系爭土地之前仲介人員黃文益於本院證
    陳：系爭土地因價位、地形因素而無法出售，其中最主要之因素係價位，客戶因
    系爭土地不好蓋房屋，故未購買系爭土地等語（詳本院九十一年四月十日準備程
    序筆錄），顯見系爭三○二地號土地是否為畸零地之事實，非在兩造、仲介當事
    人討論之範圍，難以認定被上訴人已知悉鄰地為畸零地之事實。本院認因上訴人
    並未舉證證明被上訴人知悉鄰地為畸零地之事實，是該舉證之不利益應由上訴人
    負擔，即在『故意不告知』應以『知悉』為前提之考量下，被上訴人就其不知悉
    之事實，應無故意不告知之情事。
七、因系爭土地無法建築之原因實屬系爭三○二地號土地為畸零地之故，而上訴人復
    無法舉證證明被上訴人保證系爭土地之品質、被上訴人故意不告知鄰地為畸零地
    等事實，是上訴人依民法第三百六十條之規定，訴請被上訴人賠償其出賣土地價
    金差額六萬零十六元；及自八十九年八月十四日辦理土地所有權移轉登記之日起
    至九十年二月二十七日取得建造執照之日起，不能建築之價金利息損害三十六萬
    五千六百五十元，合計四十二萬五千六百六十六元及自起訴狀繕本送達翌日起至
    清償日止，按年息百分之五計算之法定遲延利息，洵屬無據。原審認上訴人之請
    求與民法第三百六十條之要件不符，並駁回上訴人之起訴及其假執行之聲請，核
    無不合，上訴意旨猶執前詞求予廢棄，非有理由，應予駁回。
八、因本案事證已臻明確，兩造其餘主張陳述及所提之證據，均毋庸再予審酌，附此
    敘明。
九、據上論結，本件上訴為無理由，依民事訴訟法第四百三十六條之一第三項、第四
    百四十九條第一項、第七十八條，判決如主文。
中　　　華　　　民　　　國　　九十一　　年　　　六　　　月　　 二十　　 日
                              臺灣高雄地方法院民事第一庭
~B審判長法官　楊富強
~B法　　　官　林靜梅
~B法　　　官　方百正
右為正本係照原本作成。
本判決不得上訴。
中　　　華　　　民　　　國　　九十一　　年　　　六　　　月　　 二十　　 日
~B法院書記官　蔡雅萍
